【裁判字號】    97,訴,94
【裁判日期】    970910
【裁判案由】    確認買賣關係不存在等
【裁判全文】
臺灣桃園地方法院民事判決                     97年度訴字第94號
原      告  永豐商業銀行股份有限公司
法定代理人  蔡有才
訴訟代理人  乙○○
被      告  甲○○
            丙○○
上  二  人
訴訟代理人  楊進銘  律師
上列當事人間請求確認買賣關係不存在事件，於民國97年7 月14
日辯論終結，本院判決如下：
    主      文
被告就坐落於桃園縣蘆竹鄉○○段六００地號之土地所有權應有
部分一００分之三二及其上同段八０九一建號建物所有權全部，
桃園縣蘆竹地政事務所登記日期民國九十六年一月二十四日，登
記原因之買賣及所有權移轉之法律行為均應予撤銷。
被告甲○○應將坐落於桃園縣蘆竹鄉○○段六００地號之土地所
有權應有部分一００分之三二及其上同段八０九一建號建物所有
權全部，桃園縣蘆竹地政事務所登記日期民國九十六年一月二十
四日，登記原因買賣之所有權移轉登記予以塗銷。
原告其餘之訴駁回。
訴訟費用由被告連帶負擔。
    事實及理由
一、原告起訴主張：
（一）先位部分：
          訴外人漢邦興業股份有限公司（下稱漢邦公司）以訴
      外人張昭及被告丙○○為連帶保證人，於民國95年3 月 8
      日與原告簽訂綜合授信約定書，並基於前開約定，自95年
      3 月3 1 日起，向原告陸續申請貸款4 筆，共計新台幣（
      下同）300 萬元，惟訴外人漢邦公司於96年1 月20日起未
      依約清償本息，共積欠原告1,463,894 元之本金，業經台
      灣台北地方法院（下稱台北地方法院）96年度訴字第3507
      號勝訴判決確定，而被告丙○○既為連帶保證人，依法自
      應負連帶給付責任。查被告丙○○為逃避前述連帶保證債
      務，竟與其配偶即被告甲○○於96年1 月24日為通謀虛偽
      意思表示，以虛偽買賣之原因將被告丙○○所有坐落於桃
      園縣蘆竹鄉○○段600 地號之土地及其上建號為桃園縣蘆
      竹鄉○○段8091號之建物（下總稱系爭不動產）移轉登記
      為被告甲○○所有（下稱系爭不動產買賣及所有權移轉之
      法律行為），系爭不動產買賣行為及所有權移轉之法律行
      為）既屬被告間通謀虛偽之意思表示，依民法第87條第 1
      項之規定應屬無效。原告為被告丙○○之債權人，爰依同
      法第242 條、第113 條及第767 條中段之規定，代位被告
      丙○○主張系爭不動產買賣及移轉系爭不動產物權契約之
      意思表示無效，請求塗銷被告二人間之移轉登記，回復為
      被告丙○○所有，並聲明確認被告間系爭不動產買賣及物
      權移轉契約均不存在；被告甲○○就系爭不動產，經桃園
      縣蘆竹地政事務所於96年1 月24日所為之所有權移轉登記
      應予塗銷。
（二）備位部分：
          縱認被告間非通謀虛偽意思表示，惟被告不能證明確
      有資金往來，顯屬無償行為，或被告如能舉出其資金流向
      ，而為有償行為，惟漢邦集團之負責人張昭設籍於系爭不
      動產，原告於系爭不動產辦理假處分現場查封當時詢問大
      樓管理員表示被告均仍居住於系爭不動產內，被告甲○○
      現仍為漢邦集團旗下漢邦國際設計股份有限公司之董事，
      被告丙○○所保證之漢邦興業股份有限公司與漢邦國際設
      計股份有限公司之公司登記地址皆為台北市○○區○○路
      4 段85號12樓，被告甲○○亦曾擔任漢邦公司之連帶保證
      人，所保證漢邦公司債務金額高於被告丙○○，可見被告
      均對漢邦集團內公司之財務狀況極為瞭解，因此才會選擇
      在漢邦公司財務出現危機之際，急忙辦理系爭不動產過戶
      手續，因此被告丙○○於行為時明知有損害於債權人之權
      利，而被告甲○○於受益時，亦知其情事。被告丙○○除
      系爭不動產外，已無其他較具實益資產存在，除了積極財
      產（系爭不動產所有權）減少外，被告丙○○並為被告甲
      ○○以系爭不動產向聯邦銀行貸款之連帶保證人，被告丙
      ○○所負之房貸債務由原本之346 萬8 千元提高至387 萬
      5 千元，其消極財產亦未減少。被告丙○○處分系爭不動
      產之行為，對全體債權人之總擔保減少，自屬有損害債權
      人之權利。被告間就系爭不動產買賣及物權行為，不論無
      償或有償，均為明知並害及原告之權利，原告自得分別依
      民法第244 條第1 、2 、4 項之規定行使撤銷權，並聲明
      撤銷前述債權、物權行為及塗銷所有權移轉登記等語，並
      聲明被告間就系爭不動產買賣關係及移轉所有權之物權行
      為應予撤銷；被告甲○○就系爭不動產，經桃園縣蘆竹鄉
      地政事務所於96年1 月24日所為之所有權移轉登記應予塗
      銷。
二、被告則以被告甲○○於92年期間原欲購買系爭不動產，故於
    92年11月1 日與訴外人元利建設企業股份有限公司 (下稱元
    利公司）簽訂「房屋土地買賣契約書」。約定被告甲○○以
    400 萬元向元利公司購買系爭不動產，被告甲○○除於92年
    10月24日給付元利公司以刷卡方式預付定金5 萬元外，更以
    現金22萬元給付元利公司，並於92年11月22日支付元利公司
    第二期款24萬元，共計給付元利公司51萬元。嗣因被告甲○
    ○於辦理貸款時，因信用問題，銀行無法核撥貸款。遂將系
    爭房屋之所有權人先登記被告丙○○，由其辦理貸款，與元
    利公司簽訂「更名協議書」。並約定俟被告甲○○之信用問
    題解決，得辦理貸款時，即由被告甲○○向被告丙○○買回
    系爭不動產。嗣被告甲○○信用問題處理完畢，隨即於96年
    1 月11日與被告丙○○簽訂「不動產買買契約書」，約定被
    告甲○○以440 萬元向被告丙○○買回系爭不動產，其中10
    0 萬元以現金支付，340 萬元則以轉換貸款名義人方式作為
    支付價金方式。被告甲○○並於96年1 月11日以匯款方式支
    付被告丙○○買賣價金100 萬元。被告間就系爭不動產之買
    賣行為及移轉所有權之物權行為係屬合法有效之有償法律行
    為。原告主張被告係通謀虛偽意思表示，法律行為無效，並
    代位被告丙○○向甲○○主張塗銷登記云云，自無可採。又
    ，被告甲○○買受系爭不動產之事實係發生於96年1 月10日
    ，係訴外人漢邦公司96年1 月20日無法清償之前，足證被告
    均屬善意，原告自應就其所主張通謀虛偽意思表示、無償及
    明知等有利於己之事實負舉證責任。另，訴外人漢邦興業股
    份有限公司與漢邦國際設計股份有限公司係屬不同之法人格
    ，被告甲○○固掛名漢邦國際設計股份有限公司董事，然被
    告甲○○僅根本未參與該公司之實際營運，對於公司如何運
    作，乃至財務狀況一無所知，被告甲○○雖曾為漢邦公司擔
    任連帶保證人，然僅於多年前擔保一次金額為500 萬元，且
    上開貸款已全數還清足證被告甲○○根本不知漢邦公司之財
    務狀況。原告提起本訴自屬無據等語，並聲明原告之訴駁回
    。
三、兩造不爭執事項：
（一）台北國際商業銀行為原告所併購，並於併購後更名為永豐
      商業銀行股份有限公司。
（二）被告係夫妻。
（三）被告丙○○於95年3 月8 日為訴外人漢邦興業股份有限公
      司向原告借款之連帶保證人，清償本息後尚積欠原告本金
      1,463,894 元，並經台北地方法院96年度訴字第3507號判
      決確定。
（四）被告丙○○於96年1 月24日以發生於96年1 月10日之買賣
      為登記原因將系爭不動產所有權辦理移轉登記予被告甲○
      ○。
（五）被告丙○○除系爭不動產外，已無其他較具實益資產存在
      ，並為被告甲○○以系爭不動產向聯邦銀行貸款之連帶保
      證人，被告丙○○所負之房貸債務由原本之346 萬8 千元
      提高至387 萬5 千元。
（六）被告甲○○為漢邦國際設計股份有限公司之董事，訴外人
      漢邦集團之負責人張昭設籍於系爭不動產，被告均居住於
      系爭不動產內，被告丙○○所保證之訴外人漢邦興業股份
      有限公司與漢邦國際設計股份有限公司之公司登記地址皆
      為台北市○○區○○路4 段85號12樓。
四、兩造爭執事項：
（一）被告間移轉系爭不動產及買賣之行為，是否為通謀虛偽意
      思表示？
（二）被告間移轉系爭不動產及買賣之行為，是否為無償？
（三）被告於行為時是否明知害及債權？
五、茲分述如下：
（一）原告不能證明被告間就系爭不動產買賣及所有權移轉契約
      係通謀虛偽意思表示。
          按「表意人與相對人通謀而為虛偽意思表示者，其意
      思表示無效。」民法第87條第1 項前段固有明文。惟按「
      第三人主張表意人與相對人通謀而為虛偽意思表示者，該
      第三人應負舉證之責。」、「民事訴訟如係由原告主張權
      利者，應先由原告負舉證之責，若原告先不能舉證，以證
      實自己主張之事實為真實，則被告就其抗辯事實即令不能
      舉證，或其所舉證據尚有疵累，亦應駁回原告之請求。」
      最高法院48年台上字第29號、17年上字第917 號判例意旨
      參照。又所謂通謀為虛偽意思表示，乃指表意人與相對人
      互相故意為非真意之表示而言，即相對人不僅須知表意人
      非真意，並須就表意人非真意之表示相與為非真意之合意
      ，始為相當。於特定親屬間之贈與或買賣契約，在不能證
      明契約雙方當事人間如何互相故意為非真意之表示，並一
      方知他方非真意，而就其非真意之表示相與為非真意之合
      意前，亦不能僅因契約當事人間有特殊親誼關係或價金之
      交付不實，即謂該贈與或買賣係通謀虛偽成立。查，原告
      主張兩造間就系爭不動產買賣及所有權移轉契約係通謀虛
      偽意思表示一事，已為被告所否認，自應由原告就其所主
      張兩造間就系爭不動產買賣及所有權移轉契約之意思表示
      係屬虛偽及如何通謀等事實負舉證責任，惟僅依原告主張
      兩造為夫妻及被告不能證明所交付價金係被告甲○○所有
      等事實，已不足即為被告間就系爭不動產買賣及所有權移
      轉契約確係通謀虛偽意思表示之證明，況原告既係主張被
      告丙○○為逃避前述連帶債務而將其所有系爭不動產移轉
      為被告甲○○所有云云，被告丙○○似應有將其所有系爭
      不動產移轉為他人所有之意思，否則如其並無將系爭不動
      產所有權移轉為他人所有之意思，亦與其避免債權人對其
      所有財產聲請法院強制執行之目的不合。依前說明，原告
      既係主張被告間就系爭不動產買賣及所有權移轉契約係通
      謀虛偽意思表示，自應由原告應負舉證之責，在不能證明
      被告間如何互相故意為非真意之表示，並一方知他方非真
      意，而就其非真意之表示相與為非真意之合意前，亦不能
      僅因被告係夫妻或被告對買賣過程不合常理或對價金之交
      付不能舉證，或其所舉證據尚有疵累，即謂被告間就系爭
      不動產買賣及所有權移轉契約確係通謀虛偽意思表示。原
      告此部分主張，自因未能證明，而不得憑採。原告先位依
      民法第242 條、113 條及767 條中段規定請求確認被告間
      系爭不動產買賣及物權移轉契約均不存在，及被告甲○○
      就系爭不動產，經桃園縣蘆竹地政事務所於96年1 月24日
      所為之所有權移轉登記應予塗銷部分，為無理由，應予駁
      回。
（二）原告不能證明被告間就系爭不動產買賣及所有權移轉契約
      係屬無償行為。
          次按「債務人所為之無償行為，有害及債權者，債權
      人亦得聲請法院撤銷之。」民法第244 條第1 項固有明文
      。惟債權人依前述規定撤銷債務人所為之無償行為者，應
      證明其已合於撤銷權應具備之債務人所為之法律行為、其
      法律行為有害於債權人、其法律行為係以財產權為目的及
      係無償行為等要件。查，原告主張被告間就系爭不動產買
      賣及所有權移轉契約係屬無償行為一事，亦為被告所否認
      ，並辯稱被告甲○○係以440 萬元向被告丙○○買受系爭
      不動產，其中100 萬元以現金支付，340 萬元則以轉換貸
      款名義人方式作為支付價金方式等情，自應由原告就其所
      主張本件撤銷權發生之前述「無償行為」要件負舉證之責
      ，惟原告僅主張兩造為夫妻及被告不能證明所交付價金係
      被告甲○○所有等事實，尚不足為被告間就系爭不動產買
      賣及所有權移轉契約確係無償行為。雖原告再主張被告丙
      ○○除系爭不動產外，已無其他較具實益資產存在，其積
      極財產因系爭不動產所有權移轉登記為被告甲○○所有而
      減少，被告丙○○並為被告甲○○以系爭不動產向聯邦銀
      行貸款之連帶保證人，被告丙○○所負之房貸債務由原本
      之346 萬8 千元提高至387 萬5 千元，其消極財產亦未減
      少，對全體債權人之總擔保減少，有損害債權人之權利，
      應認為無償行為云云，然原告此部分主張，係屬被告丙○
      ○所為法律行為是否害及債權，與被告間之法律行為究為
      無償或有償，應以是否存在相當對價為斷之要件有間。況
      ，被告甲○○因取得系爭不動產所有權致對聯邦銀行負有
      上述借款債務387 萬5 千元用以清償被告丙○○之房貸債
      務，原告自不得僅以此對全體債權人之總擔保減少，有損
      害債權人之權利，即為被告間係屬無償行為之證明。依前
      說明，原告既係主張被告間就系爭不動產買賣及所有權移
      轉係無償行為，自應由原告負舉證之責，在不能證明被告
      間確係無償行為前，自不能僅因被告係夫妻或被告對買賣
      過程不合常理或對價金之交付不能舉證，或其所舉證據尚
      有疵累，即謂被告間就系爭不動產買賣及所有權移轉契約
      確係無償行為。原告此部分主張，亦因未能證明，而不得
      憑採。原告備位請求依民法24 4條第1 項、第4 項前段規
      定備位請求被告間就系爭不動產買賣關係及移轉所有權之
      物權行為應予撤銷；被告甲○○就系爭不動產，經桃園縣
      蘆竹鄉地政事務所於96年1 月24日所為之所有權移轉登記
      應予塗銷部分，亦為無理由，自應駁回。
（三）被告於系爭不動產買賣及所有權移轉契約之有償行為時均
      明知其行為害及原告債權。
          按「債務人所為之有償行為，於行為時明知有損害於
      債權人之權利者，以受益人於受益時亦知其情事者為限，
      債權人得聲請法院撤銷之。債權人依第一項或第二項之規
      定聲請法院撤銷時，得並聲請命受益人或轉得人回復原狀
      。」民法第244 條第1 項、第4 項前段分別定有明文。又
      按「債權人依民法第二百四十四條規定，撤銷債務人所為
      之有償或無償行為者，祇須具備下列之條件（一）為債務
      人所為之法律行為（二）其法律行為有害於債權人（三）
      其法律行為係以財產權為目的 (四）如為有償之法律行為
      ，債務人於行為時，明知其行為有害於債權人，受益人於
      受益時，亦明知其事情。至於債務人之法律行為除有特別
      規定外，無論為債權行為抑為物權行為，均非所問。」、
      「債務人出賣其財產非必生減少資力之結果，苟出賣之財
      產已獲得相當之對價，用以清償具有優先受償權之債務，
      則一方面減少其財產，一方面減少其債務，其對於普通債
      權人，即難謂為詐害行為。」最高法院42年台上字第 323
      號、51年台上字第302 號判例意旨參照。查，原告再主張
      被告間移轉系爭不動產之行為若非通謀虛偽意思表示而為
      有償行為，惟漢邦集團之負責人張昭設籍於系爭不動產，
      原告於系爭不動產辦理假處分現場查封當時詢問大樓管理
      員表示被告均仍居住於系爭不動產內，被告甲○○現仍為
      漢邦集團旗下漢邦國際設計股份有限公司之董事，被告丙
      ○○所保證之漢邦興業股份有限公司與漢邦國際設計股份
      有限公司之公司登記地址皆為台北市○○區○○路4 段85
      號12樓，被告甲○○亦曾擔任漢邦公司之連帶保證人，所
      保證漢邦公司債務金額高於被告丙○○，可見被告均對漢
      邦集團內公司之財務狀況極為瞭解，因此才會選擇在漢邦
      公司財務出現危機之際，急忙辦理系爭不動產過戶手續，
      因此被告丙○○於行為時明知有損害於債權人之權利，而
      被告甲○○於受益時，亦知其情事。被告於系爭不動產買
      賣及所有權移轉契約之有償行為時均明知其行為害及原告
      債權，原告亦依民法第244 條第2 項、第4 項前段規定訴
      請撤銷權及塗銷等情，雖為被告所否認，並辯稱漢邦興業
      股份有限公司與漢邦國際設計股份有限公司係屬不同之法
      人格，被告甲○○固掛名漢邦國際設計股份有限公司董事
      ，然被告甲○○僅根本未參與該公司之實際營運，對於公
      司如何運作，乃至財務狀況一無所知，被告甲○○雖曾為
      漢邦公司擔任連帶保證人，然僅於多年前擔保一次金額為
      500 萬元，且上開貸款已全數還清足證被告甲○○根本不
      知漢邦公司之財務狀況等語，經查，兩造均不爭執被告丙
      ○○於95年3 月8 日為訴外人漢邦興業股份有限公司向原
      告借款之連帶保證人，清償本息後尚積欠原告本金1,463,
      894 元，並經台北地方法院96年度訴字第3507號之判決確
      定；被告丙○○於96年1 月24日以發生於96年1 月10日之
      買賣為登記原因將系爭不動產所有權辦理移轉登記予被告
      甲○○；被告丙○○除系爭不動產外，已無其他較具實益
      資產存在，並為被告甲○○以系爭不動產向聯邦銀行貸款
      之連帶保證人，被告丙○○所負之房貸債務由原本之 346
      萬8 千元提高至387 萬5 千元等事實，顯見被告丙○○於
      96 年1月24日以發生於96年1 月10日之買賣為登記原因將
      系爭不動產所有權辦理移轉登記予被告甲○○之以財產為
      目的法律行為時，原告對被告丙○○於95年3 月8 日之連
      帶保證債權業已存在。又，被告丙○○除系爭不動產外，
      已無其他較具實益資產存在，除了積極財產（系爭不動產
      所有權）減少外，被告丙○○並為被告甲○○以系爭不動
      產向聯邦銀行貸款之連帶保證人，被告丙○○所負之房貸
      債務由原本之346 萬8 千提高至387 萬5 千，其消極財產
      亦未減少。被告丙○○處分系爭不動產之行為，對全體債
      權人之總擔保減少，自屬損害債權人之權利。另，依被告
      所稱系爭不動產原係由被告甲○○購買，惟因被告甲○○
      信用問題無法貸款之取得系爭不動產所有權之過程，始將
      系爭不動產登記被告丙○○所有辦理貸款，及被告丙○○
      為被告甲○○以系爭不動產向聯邦銀行貸款之連帶保證人
      等情，顯見被告甲○○於為系爭不動產買賣及所有權移轉
      契約之法律行為時，對其夫即被告丙○○之財產、信用狀
      況甚為瞭解，應明知被告丙○○除系爭不動產外，已無其
      他較具實益資產存在，除了積極財產（系爭不動產所有權
      ）減少外，被告丙○○並為被告甲○○以系爭不動產向聯
      邦銀行貸款之連帶保證人，被告丙○○所負之房貸債務由
      原本之346 萬8 千元提高至387 萬5 千元，其消極財產亦
      未減少，致對被告丙○○全體債權人之總擔保減少，將損
      害於債權人之權利。依前說明，原告對被告丙○○於95年
      3 月8 日之連帶保證債權，在兩造於96年1 月24日以發生
      於96年1 月10日之買賣為登記原因將系爭不動產所有權辦
      理移轉登記予被告甲○○之以財產為目的之法律行為時，
      業已存在，被告丙○○所為前述有償行為時，明知有損害
      於債權人之權利，被告甲○○於受益時亦知其情事，自合
      於前述撤銷權要件。原告依民法第244 條第2 項規定訴請
      撤銷被告間就系爭不動產買賣及所有權移轉之損害債權之
      有償法律行為，及依同條第4 項前段請求被告甲○○塗銷
      系爭不動產所有權移轉登記，自為於法有據，為有理由。
六、從而，原告依民法第244 條第2 項、第4 項前段規定訴請撤
    銷及塗銷如主文第1 、2 項所示，為有理由，應予准許。逾
    此範圍之請求（先位部分及備位依民法第244 條第1 項、第
    4 項前段規定請求部分），為無理由，應予駁回。
七、本件事證已臻明確，兩造其餘之主張、陳述及所提之證據資
    料，核與判決結果無何影響，爰不一一論述，附此敘明。
八、訴訟費用之依據：民事訴訟法第79條、第85條第2 項。
中    華    民    國    97    年    9    月    10    日
                  民事第三庭    法  官  張天民
以上正本係照原本作成
如對本判決上訴，須於判決送達後20日內向本院提出上訴狀
中    華    民    國    97    年    9    月    10    日
                                書記官  右秋梅


司法院資訊處製作；財團法人民間司法改革基金會備份。
